【裁判字號】    97,消債抗,29
【裁判日期】    980309
【裁判案由】    更生事件
【裁判全文】
臺灣屏東地方法院民事裁定            97年度消債抗字第29號
抗  告  人  甲○○
代  理  人  李靜怡律師
上列抗告人因聲請更生事件，對於中華民國97年9 月16日本院裁
定（97年度消債更字第139 號），提起抗告，本院裁定如下：
    主  文
抗告駁回。
抗告程序費用新台幣壹仟元由抗告人負擔。
    理  由
一、本件抗告人以其因信用卡及現金卡契約，對台新國際商業銀
    行、中國信託商業銀行負有新台幣（下同）281,053 元及16
    1,680 元之債務，有不能清償之虞，於消費者債務清理條例
    施行後，提出債權人清冊，以書面向最大債權金融機構即台
    新國際商業銀行請求協商債務清償方案，並表明共同協商之
    意旨，惟協商不成立，而逕向法院聲請更生。原審以抗告人
    係因申請文件不符規定而遭台新國際商業銀行退件，難謂其
    在聲請更生前已踐行清費者債務清理條例第151 條第1 項所
    定前置協商程序，且無從補正，而駁回其更生之聲請。
二、抗告意旨略以：消費者債務清理條例第151 條第1 項僅規定
    債務人對於金融機構負有債務者，其踐行協商程序，「應提
    出債權人清冊，以書面向最大債權金融機構請求協商債務清
    償方案，並表明共同協商之意旨」，且該條例並未授權任何
    機構制定具有法效力之法規命令，中華民國銀行同業公會全
    國聯合會債務協商委員會自行規定之所謂「協商前置文件」
    ，僅屬便利協商流程之輔助文件，絕非法定請求協商文件。
    抗告人已依清費者債務清理條例第151 條第1 項之規定，以
    律師函附具債權人清冊，向最大債權金融機構提出共同協商
    之請求，並同時檢附身分證正反面影本、收入切結書、前置
    協商申請人財產及收支狀況說明書、近兩年綜合所得清單、
    近一個月內財產資料清單、勞工保險被保險人投保資料表及
    明細正本等資料，則抗告人請求協商之意思表示已然成立並
    到達最大債權金融機構，而具有法律上之效力，抗告人復已
    提供資料以供評估協商事宜，自應認已踐行協商義務，原裁
    定駁回抗告人更生之聲請，容有未洽等語，對原裁定提起抗
    告，求予廢棄原裁定，另為適當之裁定。
三、按債務人不能清償債務或有不能清償之虞者，得依本條例所
    定更生或清算程序，清理其債務；債務人對於金融機構因消
    費借貸、自用住宅借款、信用卡或現金卡契約而負債務，在
    聲請更生或清算前，應提出債務人清冊，以書面向最大債權
    金融機構請求協商債務清償方案，並表明共同協商之意旨；
    自債務人提出協商請求之翌日起三十日不開始協商，或自開
    始協商之翌日起逾九十日協商不成立，債務人得逕向法院聲
    請更生或清算，消費者債務清理條例第3 條、第151 條第1
    項及第153 條定有明文。關於協商程序如何進行，消費者債
    務清理條例除於第151 條第2 至第4 項規定：「債務人為前
    項請求時，視為同意或授權受請求之金融機構得向稅捐或其
    他機關、團體查詢其財產、收入、業務及信用狀況。」「第
    一項受請求之金融機構，應即通知其他債權人與債務人為債
    務清償之協商，並將前項查詢結果供其他債權人閱覽或抄錄
    。」「協商成立者，應以書面作成債務清償方案，由當事人
    簽名、蓋章或按指印；協商不成立時，應付與債務人證明書
    。」外，未另有規定，完全委諸當事人自主處理。又協商制
    度源於中華民國銀行公會依據行政院金融監督管理委員會函
    之指示，於民國94年12月15日第8 屆第13次理監事聯席會議
    核議通過「中華民國銀行公會會員辦理消費金融案件無擔保
    債務協商機制」而來，該公會並於97年2 月14日公布「金融
    機構辦理消費者債務清理條例前置協商作業準則」（以下簡
    稱前置協商作業準則），以配合消費者債務清理條例之施行
    ，本件最大債權金融機構台新國際商業銀行為銀行公會會員
    ，以前置協商作業準則為依據，進行債務協商，屬於私法自
    治之範疇，與前置協商作業準則是否係消費者債務清理條例
    授權制定之法規命令無關。
四、查抗告人委託律師於97年4 月18日、同年5 月7 日發函台新
    國際商業銀行請求進行前置協商，又於97年5 月14日使用台
    新國際商業銀行提供之制式申請書請求協商，惟將其中第6
    、8 、9 條及附記第1 、2 、3 點刪除，台新國際商業銀行
    因認此係申請文件不符規定，將其視為前置協商程序自始未
    開始，而予以退件，並於97年5 月19日以「前置協商退件通
    知函（A） 」通知抗告人之事實，有李靜怡律師事務所函、
    「消費者債務清理條例」債務人向最大債權公融機構辦理前
    置協商申請書及台新國際商業銀行陳報狀附於原審卷內可憑
    。其中抗告人所刪除者為：「六、本人同意自前置協商方案
    申請開始後，全體金融機構得停止本人動用既有信用卡、現
    金卡、信用貸款及其他貸款之未動用額度、停止核准新授信
    額度或強制停用本人所有金融機構信用卡及現金卡之權利等
    。」「八、本人同意自前置協商方案申請開始，由最大債權
    金融機構依規定向聯徵中心報送各項相關信用註記。若協商
    未能成立，亦同意申請前置協商之註記期間加計自前置協商
    程序完成日（結案日）起6 個月。」「九、本人同意如有下
    列情形之一者，視為未請求前置協商：1.未提出身分證正反
    面影本。2.主動要求撤件。3.無法聯繫本人（失聯）。4.經
    最大債權金融機構通知面談兩次無故不到場面談者。」「附
    記1.各金融機構不因本人申請前置協商而當然停止各項債權
    保金程序及催理措施。2.協商成立之還款條件未達主管機關
    所定免列報逾期放款之標準者，各債權金融機構仍將依主管
    機關之規定列報逾期紀錄或轉銷呆帳。原債務如已有債信不
    良紀錄者，不因申請前置協商方案而得予註銷。3.本申請書
    為各債權金融機構辦理共同協商之制式文件。」（見原審卷
    第13頁）按債務人之申請，因無故不到場面談、主動或要求
    撤件、多次聯絡仍無法聯繫、無法接受前置協商信用註記之
    年限，將視為前置協商自始未開始，應予退件；最大債權金
    融機構最遲應於債務人提出協商請求日後2 個營業日內，將
    債務人相關資料建檔，並報送聯徵中心「前置協商受理申請
    暨請求債權通知資料」；各債權金融機構應每日透聯徵中心
    下載「前置協商受理申請暨請求債權通知資料」，對協商申
    請戶凍結信用額度，並於催收相關系統中註記案件管制；各
    債權金融機構應於收到最大債權金融機構通知「協商開始日
    」後3 個營業日內全相暫停電話、簡訊、信函、發動法訴等
    催收行動（包括自行及委外催收），惟已進行之法務程序不
    在此限；協商不成立之債務人如欲再重新申請前置協商，仍
    需自結案日起6 個月後備齊必要文件才能再度申請，以避免
    債務人利用前置協商機制規避催收，前置協商作業準則第三
    節初審(三)退件處理2.、第四節協商前置作業(一)協商申請通報
    作業1.、(二)停催、額度凍結作業1.、2.及第五節覆審(三)協商
    不成立之處理3.定有明文。債權金融機構為避免擴大損害或
    浪費人力、時間及費用，而要求債務人配合及協力，在此範
    圍內尚難謂為不正當。抗告人最初委由律師請求前置協商，
    末表明願意配合及協力之意旨，嗣後又將台新國際商業銀行
    提供之申請書任意刪減，足以顯示其無配合及協力之意願，
    如謂此已開始協商，甚或認係協商不成立，則規定前置協商
    之意義盡失。
五、依上所述，台新國際商業銀行依前置協商作業準則第三節初
    審(三)退件處理1.之規定，以抗告人之申請，有申請文件不符
    規定之事由，將其視為前置協商程序自始未開始，而予以退
    件，並以「前置協商退件通知函（Ａ）」通知抗告人，尚難
    謂為不正當，則本件即無消費者債務清理條例第153 條所定
    「自債務人提出協商請求之翌日起三十日不開始協商，或自
    開始協商之翌日起逾九十日協商不成立」之情形，抗告人自
    不得逕向法院聲請更生或清算。本件抗告人未依法於聲請更
    生前請求前置協商，其聲請更生不合法律上之程式，復無法
    補正，原裁定駁回其更生之聲請，於法並無違誤。抗告意旨
    仍執前詞指摘原裁定不當，求予廢棄另為裁定，非有理由，
    應予駁回。
六、據上論結，本件抗告為無理由，依清費者債務清理條例第15
    條、第495 條之1 、第449 條第1 項、第95條、第78條，裁
    定如主文。
中    華    民    國    98    年    3     月    9     日
                  民事第一庭    審判長法  官  孫國禎
                                      法  官  潘  快
                                      法  官  春生
上為正本係照原本作成
不得再抗告。
中    華    民    國    98    年    3     月    13    日
                                      書記官  蘇雅慧


司法院資訊處製作；財團法人民間司法改革基金會備份。
